ACORDAO-COMPLETO-2346730

ACÓRDÃO 455/2019 ATA 6/2019 - PLENÁRIO

VISTOS, relatados e discutidos estes autos que, no presente momento, tratam de embargos de declaração opostos pelo Sindicato dos Servidores do Poder Judiciário Federal de Rondônia e Acre em face do Acórdão 1.619/2017 prolatado pelo Plenário do TCU, sob a relatoria do Ministro-Substituto André Luís de Carvalho em substituição ao Ministro José Mucio Monteiro, no sentido de conhecer da denúncia para, no mérito, considerá-la improcedente; 
ACORDAM os Ministros do Tribunal de Contas da União, reunidos em Sessão do Plenário, diante das razões expostas pelo Relator, em: 
9.1. não conhecer dos embargos de declaração opostos pelo Sindicato dos Servidores do Poder Judiciário Federal de Rondônia e Acre em face do Acórdão 1619/2017-TCU-Plenário, nos termos dos arts. 32, II, e 34 da Lei 8.443, de 1992, e do art. 287 do RITCU, por não atender aos requisitos legais e regimentais de admissibilidade; e
9.2. determinar que a unidade técnica dê ciência desta deliberação ao Sindicato dos Servidores do Poder Judiciário Federal de Rondônia e Acre.

Embargos de declaração em face do acórdão que considerou improcedente denúncia em face de nomeação de empregada pública para o exercício de função de confiança no âmbito da Seção Judiciária da Justiça Federal em Porto Velho/RO.

Tribunal Regional Federal da 1ª Região.

3. Embargante: Sindicato dos Servidores do Poder Judiciário Federal de Rondônia e Acre.

13.1. Ministros presentes: José Mucio Monteiro (Presidente), Benjamin Zymler, Raimundo Carreiro, Ana Arraes e Bruno Dantas.
13.2. Ministros-Substitutos convocados: Augusto Sherman Cavalcanti, Marcos Bemquerer Costa e André Luís de Carvalho (Relator).

ANDRÉ DE CARVALHO

Ministro-Substituto André Luís de Carvalho em substituição ao Ministro José Mucio Monteiro.

Trata-se, no presente momento, de embargos de declaração opostos pelo Sindicato dos Servidores do Poder Judiciário Federal de Rondônia e Acre em face do Acórdão 1.619/2017 prolatado pelo Plenário do TCU, sob a relatoria do Ministro-Substituto André Luís de Carvalho em substituição ao Ministro José Mucio Monteiro, no sentido de conhecer da denúncia para, no mérito, considerá-la improcedente.
2.	A referida denúncia foi formulada perante o TCU pela ora embargante e teria noticiado a ocorrência de supostas irregularidades na designação de empregada pública para o exercício de função de confiança no Tribunal Regional Federal da 1º Região.
3.	Por essa linha, o então denunciante teria aduzido, em suma, que a referida designação estaria em desacordo com o art. 37, V, da CF88, pois as funções comissionadas somente poderiam ser exercidas por servidores efetivos do aludido órgão federal, a despeito de reconhecer que o art. 5º, § 1º, da Lei nº 11.416, de 2006, preveria esse tipo de designação.
4.	Aludida denúncia foi julgada improcedente, contudo, pelo Acórdão 1619/2017-TCU-Plenário (Relação nº 24/2017) , tendo adotado, para tanto, o parecer da então Secex-RO como fundamentação, nos seguintes termos:
	" (...) 
A Sra. Natasha Franqueiro da Silva, empregada pública da Eletrobrás Distribuição Rondônia, foi designada para exercer a função comissionada de oficial de gabinete na Seção Judiciária Federal de Rondônia, embora não seja integrante das carreiras dos quadros de pessoal do órgão. 
Segundo o art. 5º, § 1º, da Lei 11.416/2006, que dispõe sobre as carreiras dos servidores do Poder Judiciário da União, cada órgão poderá destinar um percentual do total das funções comissionadas para servidores ocupantes de cargos de provimento efetivo que não integrem essas carreiras ou que sejam titulares de emprego público:
Art. 5º Integram os Quadros de Pessoal dos órgãos do Poder Judiciário da União as Funções Comissionadas, escalonadas de FC-1 a FC-6, e os Cargos em Comissão, escalonados de CJ-1 a CJ-4, para o exercício de atribuições de direção, chefia e assessoramento.
§ 1º Cada órgão destinará, no mínimo, 80% (oitenta por cento) do total das funções comissionadas para serem exercidas por servidores integrantes das Carreiras dos Quadros de Pessoal do Poder Judiciário da União, podendo designar-se para as restantes servidores ocupantes de cargos de provimento efetivo que não integrem essas carreiras ou que sejam titulares de empregos públicos, observados os requisitos de qualificação e de experiência previstos em regulamento (grifo nosso) .
Assim, basta uma simples leitura do referido dispositivo para se concluir que a designação da Sra. Natasha Franqueiro da Silva para a função de confiança possui amparo no art. 5º, § 1º, da Lei 11.416/2006. Logo, não há ilegalidade a ser repelida por este Tribunal sobre este ponto. 
A verdadeira questão de fundo que se extrai dos argumentos apresentados pelo denunciante é a suposta inconstitucionalidade do art. 5º, § 1º, da Lei 11.416/2006, pois segundo o art. 37, V, da CRFB/88, as funções de confiança devem ser exercidas exclusivamente por servidores ocupantes de cargo efetivo. 
Logo, o autor busca através da denúncia provocar a jurisdição deste Tribunal para que seja declarada a inconstitucionalidade do art. 5º, § 1º, da Lei 11.416/2006 em face do art. 37, V, da CRFB/88.
Ocorre que este Tribunal, ao interpretar a restrição às designações para o exercício de funções de confiança prevista no art. 37, V, da CRFB/88, firmou o entendimento de que o caráter de exclusividade engloba os servidores ocupantes de cargo efetivo no âmbito da Administração Pública, em qualquer dos poderes e em qualquer dos três entes federados, conforme os precedentes a seguir: 
Trecho do Relatório do Acórdão 776/2007-TCU-Plenário (Relator Min. Marcos Bemquerer) 
Interpretando esse dispositivo constitucional, o TCU firmou o entendimento de que o exercício de funções de confiança é exclusivo de servidores ocupantes de cargo efetivo no âmbito da Administração Pública, em qualquer dos poderes e em qualquer dos três entes federados, União, Estados e Municípios (Acórdão 525/2001-TCU-Segunda Câmara e 33/2000-TCU-Plenário) , ou seja, as ocupações das funções de confiança do TRT por servidores efetivos das prefeituras municipais, por exemplo, possuem amparo na Constituição (grifo nosso) .
Trecho da ementa do Acórdão 2632/2008-TCU-Primeira Câmara (Relator Min. Valmir Campelo) 
PEDIDOS DE REEXAME. PESSOAL. EXERCÍCIO DE FUNÇÃO DE CONFIANÇA POR SERVIDOR REQUISITADO. EXIGÊNCIAS CONSTITUCIONAIS DE CARGO EFETIVO E DESTINAÇÃO ÀS ATRIBUIÇÕES DE DIREÇÃO, CHEFIA E ASSESSORAMENTO (...) . 1. Nos termos do art. 37, inciso V, da Constituição Federal, a função de confiança deve ser exercida exclusivamente por ocupante de cargo efetivo, independentemente do órgão a cujo quadro ele se vincule, sendo destinada apenas às atribuições de direção, chefia e assessoramento (grifo nosso) .
	Trecho do Voto do Acórdão 1721/2013-TCU-Plenário (Rel. Min. André Luís de Carvalho) 
Em relação à segunda questão, a Secex/ES observou que o TCU, por meio do Acórdão 776/2007-TCU-Plenário e do Acórdão 2632/2008-TCU-Primeira Câmara, manifestou-se no sentido de que: "o caráter de exclusividade previsto no ordenamento constitucional engloba os servidores ocupantes de cargo efetivo no âmbito da Administração Pública, em qualquer dos poderes e em qualquer dos três entes federados, União, Estados e Municípios" (grifo no original) .
Logo, considerando que a Sra. Natasha Franqueiro da Silva pertence ao quadro efetivo da Eletrobrás Distribuição Rondônia, não houve irregularidade em sua designação para a função de confiança na Seção Judiciária Federal de Rondônia, de acordo com a jurisprudência deste Tribunal.
Portanto, em razão do exposto, propõe-se considerar a denúncia improcedente e arquivar os presentes autos." 
5.	Inconformado, enfim, o Sindicato dos Servidores do Poder Judiciário Federal de Rondônia e Acre (então denunciante) opôs os seus embargos de declaração em face de suposta omissão no Acórdão 1619/2017-TCU-Plenário, tendo repisado, contudo, os argumentos já apresentados na denúncia.
	É o Relatório.

Ueliton Felipe Azevedo de Oliveira (OAB/RO 5176) e outros.

Não atuou.

EMBARGOS DE DECLARAÇÃO OPOSTOS PELO DENUNCIANTE. ACÓRDÃO PELA IMPROCEDÊNCIA DA DENÚNCIA. AUSÊNCIA DE LEGITIMIDADE DO DENUNCIANTE POR NÃO FIGURAR COMO PARTE NO PROCESSO. NÃO CONHECIMENTO. CIÊNCIA.

DENÚNCIA (DEN)

Secretaria do TCU no Estado de Rondônia (Sec-RO).

Trata-se, no presente momento, de embargos de declaração opostos pelo Sindicato dos Servidores do Poder Judiciário Federal de Rondônia e Acre em face do Acórdão 1.619/2017 prolatado pelo Plenário do TCU, sob a relatoria do Ministro-Substituto André Luís de Carvalho em substituição ao Ministro José Mucio Monteiro, no sentido de conhecer da denúncia para, no mérito, considerá-la improcedente.
2.	Atuo nos presentes embargos por ter relatado a aludida denúncia em substituição ao Ministro José Mucio Monteiro, estando o feito atualmente, contudo, sob a relatoria do Ministro Raimundo Carreiro, nos termos do art. 152 do Regimento Interno do TCU.
3.	Entendo, preliminarmente, que o TCU não deve conhecer dos presentes embargos de declaração, diante da ausência de legitimidade do então denunciante para oferecer os embargos, já que ele não se configura como parte no processo.
4.	A referida denúncia foi formulada pela ora embargante e teria noticiado a ocorrência de supostas irregularidades na designação de empregada pública para o exercício de função de confiança no Tribunal Regional Federal da 1º Região, a partir da inadequada cogitação de que a referida designação ofenderia o art. 37, V, da CF88, tendo o Plenário do TCU proferido, todavia, o Acórdão 1.619/2017 no sentido da improcedência da referida denúncia.
5.	Ocorre, porém, que, nos termos do art. 74, § 2º, da CF88, o denunciante até seria parte legítima para oferecer a correspondente denúncia, mas isso não o colocaria automaticamente na condição de parte processual, devendo o denunciante demonstrar, para tanto, a sua razão legítima para intervir no processo, nos termos dos arts. 144 a 146 do RITCU e do art. 54 da Lei nº 8.443, de 1992, até porque, se passasse a figurar automaticamente como parte no processo, a aludida lei não teria anunciado a necessidade do fornecimento de certidão ao aludido denunciante, pois a parte no processo teria o evidente direito de obter a vista e a cópia dos autos.
6.	Esse entendimento, aliás, está em plena consonância com a firme jurisprudência do TCU, a exemplo do Acórdão 186/2016-TCU-Plenário, sob a relatoria do Ministro Walton Alencar Rodrigues, do Acórdão 1855/2012-TCU-Plenário, sob a relatoria do Ministro José Mucio Monteiro, e do Acórdão 1955/2017-TCU-Plenário, sob a relatoria do Ministro Bruno Dantas, entre outros.
7.	Entendo, portanto, que o TCU não deve conhecer dos aludidos embargos de declaração, por não atender aos requisitos legais e regimentais de admissibilidade.
Ante o exposto, voto pela prolação do Acórdão ora submetido a este Colegiado.
TCU, Sala das Sessões Ministro Luciano Brandão Alves de Souza, em 27 de fevereiro de 2019.
Ministro-Substituto ANDRÉ LUÍS DE CARVALHO 
Relator